ACORDAO-COMPLETO-2547290

ACÓRDÃO 6088/2022 ATA 35/2022 - SEGUNDA CÂMARA

VISTOS, relatados e discutidos estes autos de pensão militar instituída por Manoel Torres de Morais, em favor de Ilma Torres de Morais, Marisa Tania Torres de Morais e Martha Mary Torres de Morais, concedida pelo Comando do Exército.
ACORDAM os Ministros do Tribunal de Contas da União, reunidos em Sessão da Segunda Câmara, diante das razões expostas pelo Relator, nos termos dos arts. 71, inciso III, da Constituição Federal, 1º, inciso V, e 39, inciso II, da Lei 8.443/1992, 259, 260 e 262 do Regimento Interno do Tribunal de Contas da União, em:
9.1. considerar prejudicado o ato de pensão militar 43393/2016 (peça 3) , em razão de sua substituição pelo ato 84447/2018 (peça 4) , antes da análise do TCU;
9.2. considerar ilegal o ato de pensão militar em favor de Ilma Torres de Morais, Marisa Tania Torres de Morais e Martha Mary Torres de Morais (peça 4) , negando-lhe registro, em função do pagamento, sem amparo legal, de proventos correspondentes ao soldo de dois postos acima do último ocupado pelo instituidor quando na ativa; 
9.3. dispensar o ressarcimento das quantias indevidamente recebidas de boa-fé, consoante o Enunciado nº 106 da Súmula de Jurisprudência do TCU;
9.4. determinar ao Comando do Exército que:
9.4.1. no prazo de quinze dias contados da ciência deste Acórdão, faça cessar o pagamento dos proventos excedentes ora impugnados, sob pena de responsabilidade solidária da autoridade administrativa omissa;
9.4.2. emita novo ato de pensão militar das interessadas, livre da irregularidade apontada, disponibilizando-o a este Tribunal, por meio do Sistema e-Pessoal, nos termos e prazos fixados na IN-TCU 78/2018;
9.4.3. dê ciência deste Acórdão às interessadas, alertando-as de que o efeito suspensivo proveniente da interposição de eventuais recursos junto a este Tribunal não a eximirá da devolução dos valores percebidos indevidamente após sua notificação, caso os recursos não sejam providos;
9.4.4. no prazo de trinta dias contados da ciência desta deliberação pela unidade jurisdicionada, disponibilize a este Tribunal, por meio do Sistema e-Pessoal, comprovantes da data em que as interessadas tomaram conhecimento deste Acórdão, conforme art. 21, inciso I, da IN-TCU 78/2018;
9.5. dar ciência deste Acórdão ao órgão responsável pela concessão, informando que o teor integral da deliberação poderá ser obtido no endereço eletrônico www.tcu.gov.br/acordaos.

Pensão Militar de Manoel Torres de Morais do Comando do Exército.

Segunda Câmara

Comando do Exército.

3. Interessados/Responsáveis:
3.1. Interessados: Ilma Torres de Morais (XXX.402.678-XX); Ilma Torres de Morais (XXX.402.678-XX); Marisa Tania Torres de Morais (XXX.207.824-XX); Marisa Tania Torres de Morais (XXX.207.824-XX); Martha Mary Torres de Morais (XXX.776.224-XX); Martha Mary Torres de Morais (XXX.776.224-XX).

13.1. Ministros presentes: Bruno Dantas (Presidente), Aroldo Cedraz e Antonio Anastasia (Relator).
13.2. Ministro-Substituto convocado: Marcos Bemquerer Costa.

ANTONIO ANASTASIA

Trata-se de atos de concessão da pensão militar emitidos pelo Comando do Exército, tendo como instituidor Manoel Torres de Morais.
2.	      Reproduzo a seguir, com ajustes de forma, o teor principal da instrução conclusiva lavrada no âmbito da Secretaria de Fiscalização de Integridade de Atos e Pagamentos de Pessoal e de Benefícios Sociais (Sefip) , cujas conclusões foram endossadas pela direção de unidade e pelo Ministério Público de Contas, conforme parecer de lavra do Procurador Júlio Marcelo de Oliveira (peças 6 a 8) :
"INTRODUÇÃO
Trata-se de atos de pensão militar, submetidos, para fins de registro, à apreciação do Tribunal de Contas da União (TCU) , de acordo com o art. 71, inciso III, da Constituição Federal.  Os atos foram cadastrados e disponibilizados ao TCU por intermédio do Sistema e-Pessoal, na forma do art. 2º e 4º da Instrução Normativa TCU 78/2018.
Os atos desse processo pertencem às seguintes unidades:
Unidade emissora: COMANDO DO EXÉRCITO.
Unidade cadastradora:  DIRETORIA DE INATIVOS E PENSIONISTAS.
Subunidade cadastradora: SUC7 - 7ª Região Militar .
EXAME TÉCNICO
Procedimentos aplicados
Os procedimentos para exame, apreciação e registro de atos de pessoal encontram-se estabelecidos na Instrução Normativa TCU 78/2018 e na Resolução TCU 206/2007. Essas normas dispõem que os atos de pessoal disponibilizados por meio do e-Pessoal devem ser submetidos previamente a críticas automatizadas, com base em parâmetros predefinidos.
As críticas das informações cadastradas na etapa de coleta do ato foram elaboradas e validadas levando-se em conta as peculiaridades de cada ato. Os itens verificados nessa etapa são inerentes a dados cadastrais, fundamentos legais, mapa de tempo, ficha financeira, assim como eventuais ocorrências de acumulação. Trata-se de verificações abrangentes, minuciosas e precisas e sem a necessidade de ação humana e, portanto, menos suscetível a falhas. As críticas aplicadas estão discriminadas no sistema, no Menu e-Pessoal, opção "Crítica", que podem ser acessadas mediante concessão de perfil específico a servidores do TCU responsáveis pela análise.
Além das críticas automatizadas, há verificação humana adicional no caso de haver alertas do sistema ou informações não formatadas, como esclarecimentos do gestor ou do controle interno.  
As críticas também consideram os registros do Sistema Integrado de Administração de Recursos Humanos (Siape) . O Siape disponibiliza informações atualizadas sobre as parcelas que integram os proventos, diferentemente, portanto, do e-Pessoal, que informa as parcelas no momento do registro do ato. 
Essa confrontação com o Siape fornece uma visão atual e verdadeira da situação, o que permite descaracterizar irregularidades e inconsistências que, embora constantes do e-Pessoal, já foram corrigidas.
As verificações detectadas nos atos encontram-se discriminadas na aba de pendências de cada ato no sistema e-Pessoal, bem como nos espelhos dos atos contemplados por esta instrução.
Exame das Constatações
Ato: 43393/2016 - Reversão - Interessado (a) : MANOEL TORRES DE MORAIS - CPF: XXX.974.208-XX
Beneficiários: ILMA TORRES DE MORAIS - CPF: XXX.402.678-XX - Filho (a) ; MARTHA MARY TORRES DE MORAIS - CPF: XXX.776.224-XX - Filho (a) e MARISA TANIA TORRES DE MORAIS - CPF: XXX.207.824-XX - Filho (a) 
Parecer do Controle Interno: considerar o ato Legal com esclarecimentos. Justificativa:  Complementa este processo os atos 43376/2016 (concessão inicial em favor da viúva - perda de objeto) e 84447/2018 (alteração da reversão por melhoria de pensão em favor das 3 filhas) .
Constatações e análises: 
1.1.1. O Controle interno emitiu parecer pela legalidade com esclarecimentos.
Justificativa do Gestor de Pessoal: Não há. Verificação efetuada no âmbito do TCU.
Análise do Controle Interno:  Não há. Verificação efetuada no âmbito do TCU.
Análise da Equipe Técnica: Legal
Os esclarecimentos apontados pelo Órgão de Controle Interno não têm o condão de tornar o ato de reversão de pensão militar ilegal em análise, trata-se de informações inerentes ao ato inicial de pensão militar de nº 43376/2016, apreciado pela legalidade no processo TC Processo 012.295/2019-1, Acórdão 5081/2019-TCU-Primeira Câmara (perda de objeto) e ao ato de alteração de nº 84447/2018 que será analisado concomitante ao ato de reversão de nº 43393/2016. Em relação às beneficiárias, não se constatou acumulação de cargos/proventos públicos e/ou pensão de outro regime em desacordo com o art. 29 da Lei nº 3765/60, conforme pesquisa no 'Sistema Indícios' do TCU.
1.1.2. Há outro ato na base de mesmo CPF, mesmo órgão e o mesmo tipo, e que ainda não foi apreciado. Ato (s) encontrado (s) no e-Pessoal: 84447/2018 (TCU) .
Justificativa do Gestor de Pessoal: Não há. Verificação efetuada no âmbito do TCU.
Análise do Controle Interno:  Não há. Verificação efetuada no âmbito do TCU.
Análise da Equipe Técnica: Legal
O ato de alteração de pensão militar de nº 84447/2018 será analisado concomitante ao ato de reversão de nº 43393/2016.
O quadro resumo de ocorrências e, quando for o caso, o detalhamento da norma legal e da jurisprudência para as inconsistências acima elencadas encontra-se no anexo II dessa instrução. 
Encaminhamento do ato: 
Considerar  LEGAL e conceder o registro do ato de MANOEL TORRES DE MORAIS. 
Ato: 84447/2018 - Alteração - Interessado (a) : MANOEL TORRES DE MORAIS - CPF: XXX.974.208-XX
Beneficiários: MARISA TANIA TORRES DE MORAIS - CPF: XXX.207.824-XX - Filho (a) ; ILMA TORRES DE MORAIS - CPF: XXX.402.678-XX - Filho (a) e MARTHA MARY TORRES DE MORAIS - CPF: XXX.776.224-XX - Filho (a) 
Parecer do Controle Interno: considerar o ato Legal com esclarecimentos. Justificativa:  Complementa este processo os atos 43376/2016 (concessão inicial em favor da viúva - perda de objeto) e 43393/2016 (reversão em favor das 3 filhas) . Os efeitos financeiros deste ato de alteração da reversão para as beneficiárias foi a contar das datas de seus requerimentos: 12/06/2017, aplicando-se a prescrição quinquenal, conforme publicado no ato assecuratório para a melhoria da pensão, de acordo com a Portaria anexada neste ato. Consta no processo Parecer Técnico nº 116/2018, homologando o relatório de 'de cujus' nº 40/2017, emitido pela JISR/7 (HGuN) , datado de 30/11/2017, o qual considerou o instituidor, se vivo fosse, inválido.
Constatações e análises: 
1.1.3. Posto/Graduação de referência para cálculo dos proventos de pensão  é diferente do Posto/Graduação de referência para cálculo dos proventos de reforma.
Justificativa do Gestor de Pessoal: alteração da base de cálculo da pensão militarGestor anexou os seguintes documentos: Alteração  da base de cálculo-Documento oficial,.
Análise do Controle Interno: Justificativa do gestor esclarece pendência
Análise da Equipe Técnica: Ilegal
Verificou-se que o instituidor foi inicialmente reformado com base no soldo de Capitão, por limite de idade, e posteriormente obteve o benefício de concessão de reforma de posto superior de Major, por invalidez/incapacidade, nos termos da Portaria nº 003-SSIP/7/SS2.1.2, de 8/10/2018, em desacordo com o Acórdão 2225/2019-TCU-Plenário, que permite a majoração de reforma somente para militares da ativa ou reserva e no caso em tela o militar já se encontrava reformado, sendo que tal irregularidade repercute sobre os proventos de pensão militar. Neste sentido, a concessão em tela de alteração não pode prosperar, devendo receber a chancela pela ILEGALIDADE e reajustar os proventos da pensão militar a graduação de capitão. Em relação às beneficiárias, não se constatou acumulação de cargos/proventos públicos e/ou pensão de outro regime em desacordo com o art. 29 da Lei nº 3765/60, conforme pesquisa no 'Sistema Indícios' do TCU.
1.1.4. Há outro ato na base de mesmo CPF, mesmo órgão e o mesmo tipo, e que ainda não foi apreciado. Ato (s) encontrado (s) no e-Pessoal: 43393/2016 (TCU) .
Justificativa do Gestor de Pessoal: Não há. Verificação efetuada no âmbito do TCU.
Análise do Controle Interno:  Não há. Verificação efetuada no âmbito do TCU.
Análise da Equipe Técnica: Ilegal
O ato de reversão de pensão militar de nº 43393/2016 será analisado concomitante ao ato de alteração de nº 84447/2018.
1.1.5. O Controle interno emitiu parecer pela legalidade com esclarecimentos.
Justificativa do Gestor de Pessoal: Não há. Verificação efetuada no âmbito do TCU.
Análise do Controle Interno:  Não há. Verificação efetuada no âmbito do TCU.
Análise da Equipe Técnica: Ilegal
Trata-se de informações inerentes ao ato inicial de pensão militar de nº 43376/2016, apreciado pela legalidade no processo TC Processo 012.295/2019-1, Acórdão 5081/2019-TCU-Primeira Câmara (perda de objeto) e ao ato de reversão de nº 43393/2016 que será analisado concomitante ao ato de alteração de nº 84447/2018/2016.
O quadro resumo de ocorrências e, quando for o caso, o detalhamento da norma legal e da jurisprudência para as inconsistências acima elencadas encontra-se no anexo II dessa instrução. 
Encaminhamento do ato: 
Considerar ILEGAL e recusar registro  do ato de Pensão militar de MANOEL TORRES DE MORAIS do quadro de pessoal do órgão/entidade COMANDO DO EXÉRCITO, com base nos arts. 71, inciso III, da Constituição Federal, 1º, inciso V, e 39, inciso II, da Lei 8.443/1992 e 260, § 1º, do Regimento Interno. 
Com fulcro no art. 262, caput, do Regimento Interno deste Tribunal, determinar ao órgão/entidade COMANDO DO EXÉRCITO que: 
emita novo ato, livre da irregularidade ora apontada, em substituição  ao ato de Pensão militar de MANOEL TORRES DE MORAIS, submetendo-o à nova apreciação por este Tribunal, na forma do artigo 260, caput, também do Regimento.
promova o recálculo do valor atualmente pago a título de reforma/pensão militar com base no posto/graduação incorreto, no prazo 15 (quinze) dias, contados a partir da ciência desta deliberação, sujeitando-se a autoridade administrativa omissa à responsabilidade solidária, em face de manifesta ilegalidade.
dispense a devolução dos valores indevidamente recebidos de boa-fé até a data da ciência do órgão/entidade COMANDO DO EXÉRCITO, do acórdão que vier a ser proferido, com base no Enunciado 106 da Súmula da Jurisprudência do TCU.
dê ciência, no prazo de quinze dias, contados da notificação, do inteiro teor desta deliberação (a) o interessado (a) , alertando-o (a) de que o efeito suspensivo proveniente da interposição de eventuais recursos junto ao TCU não o (a) exime da devolução dos valores percebidos indevidamente, caso o recurso não seja provido.
informe o teor do acórdão que vier a ser prolatado, encaminhando ao TCU, no prazo de trinta dias, comprovante da data de ciência pelo (a) interessado (a) , nos termos do art. 4º, § 3º, da Resolução TCU 170/2004.
CONCLUSÃO
A abrangência e a profundidade das verificações levadas a efeito fundamentam convicção de que o ato 43393/2016 pode ser apreciado pela legalidade, em razão de não terem sido encontradas irregularidades no ato, de acordo com o item Exame das Constatações desta instrução.
A abrangência e a profundidade das verificações levadas a efeito fundamentam convicção de que o ato 84447/2018 pode ser apreciado pela ilegalidade, em razão das irregularidades apontadas no item Exame das Constatações desta instrução, que representam afronta à legislação e à jurisprudência de referência
PROPOSTA DE ENCAMINHAMENTO
Ante o exposto, com fundamento no art. 71, inciso III, da Constituição Federal, no art. 1º, inciso V, e art. 39, incisos I e II, da Lei 8.443/1992, no art. 260 do Regimento Interno do Tribunal de Contas da União, propõe-se: 
Considerar  LEGAL e conceder o registro do ato de MANOEL TORRES DE MORAIS.
Considerar ILEGAL e recusar registro  do ato de Pensão militar de MANOEL TORRES DE MORAIS do quadro de pessoal do órgão/entidade COMANDO DO EXÉRCITO, com base nos arts. 71, inciso III, da Constituição Federal, 1º, inciso V, e 39, inciso II, da Lei 8.443/1992 e 260, § 1º, do Regimento Interno.
Com fulcro no art. 262, caput, do Regimento Interno deste Tribunal, determinar ao órgão/entidade COMANDO DO EXÉRCITO que: 
informe o teor do acórdão que vier a ser prolatado, encaminhando ao TCU, no prazo de trinta dias, comprovante da data de ciência pelo (a) interessado (a) , nos termos do art. 4º, § 3º, da Resolução TCU 170/2004.
promova o recálculo do valor atualmente pago a título de reforma/pensão militar com base no posto/graduação incorreto, no prazo 15 (quinze) dias, contados a partir da ciência desta deliberação, sujeitando-se a autoridade administrativa omissa à responsabilidade solidária, em face de manifesta ilegalidade.
emita novo ato, livre da irregularidade ora apontada, em substituição  ao ato de Pensão militar de MANOEL TORRES DE MORAIS, submetendo-o à nova apreciação por este Tribunal, na forma do artigo 260, caput, também do Regimento.
dê ciência, no prazo de quinze dias, contados da notificação, do inteiro teor desta deliberação (a) o interessado (a) , alertando-o (a) de que o efeito suspensivo proveniente da interposição de eventuais recursos junto ao TCU não o (a) exime da devolução dos valores percebidos indevidamente, caso o recurso não seja provido.
dispense a devolução dos valores indevidamente recebidos de boa-fé até a data da ciência do órgão/entidade COMANDO DO EXÉRCITO, do acórdão que vier a ser proferido, com base no Enunciado 106 da Súmula da Jurisprudência do TCU."
3.	É o Relatório.

não há

Procurador Júlio Marcelo de Oliveira.

PESSOAL. BENEFÍCIO PENSIONAL CORRESPONDENTE A MAIS DE UM GRAU HIERÁRQUICO ACIMA DO POSTO OCUPADO PELO INSTITUIDOR NA ATIVA. ILEGALIDADE. NEGATIVA DE REGISTRO. DETERMINAÇÕES.

PENSÃO MILITAR (PMIL)

Secretaria de Fiscalização de Integridade de Atos e Pagamentos de Pessoal e de Benefícios Sociais (Sefip).

Em exame atos de pensão militar concedida pelo Comando do Exército, instituída pelo Sr. Manoel Torres de Morais em favor das Sras. Ilma Torres de Morais, Marisa Tania Torres de Morais e Martha Mary Torres de Morais, e submetido, para fins de registro, à apreciação do Tribunal de Contas da União (TCU) , de acordo com o art. 71, inciso III, da Constituição Federal. 
2.	A partir das críticas automatizadas aplicadas ao ato em questão, a Secretaria de Fiscalização de Pessoal (Sefip) apontou que a pensão do instituidor, que na ativa ocupava o posto de primeiro tenente, está sendo irregularmente paga com base no soldo de major, dois graus acima daquele efetivamente ocupado pelo militar (peça 4, p. 2) . O Ministério Público junto ao Tribunal, em parecer de lavra do Procurador Júlio Marcelo de Oliveira, endossou os apontamentos da unidade técnica (peça 8) .
3.	Conforme informações extraídas dos autos, o militar foi reformado ex officio em 16/10/1986, por atingir a idade limite para permanência do posto (60 anos) , conforme legislação à época (art. 104, inciso II c/c art. 106, inciso I, 'c' da Lei 6.880/1980, redação original) . Descabida a aplicação ao presente caso do art. 6º, caput, da Lei 3.765/1960, então vigente na data de passagem para a inatividade, pois o instituidor não completou 35 anos de efetivo serviço.
4.	No entanto, em 8/10/2018, a 7ª Região Militar do Comando do Exército aplicou incorretamente a previsão de pagamento de dois postos acimas e o promoveu a major, para efeitos de cálculo da pensão. Não há amparo na legislação que rege a concessão de pensões militares para tal procedimento, devendo o ato, portanto, ser declarado ilegal. 
5.	No âmbito deste Tribunal, a questão sob análise tem como paradigma o Acórdão 2225/2019-TCU-Plenário (relator: Ministro Benjamin Zymler) , cuja ementa bem resume o entendimento deste Tribunal sobre o tema:
ALTERAÇÃO DE UMA DAS CONCESSÕES PARA ELEVAÇÃO, EM UM GRAU HIERÁRQUICO, DO POSTO SOBRE O QUAL CALCULADOS OS PROVENTOS DO INATIVO, EM FACE DA SUPERVENIÊNCIA DE INVALIDEZ PERMANENTE DECORRENTE DE DOENÇA ESPECIFICADA EM LEI. MILITAR ANTERIORMENTE REFORMADO COM PROVENTOS JÁ CALCULADOS SOBRE O POSTO HIERÁRQUICO SUPERIOR, POR TEMPO DE SERVIÇO. AUSÊNCIA DE PREVISÃO LEGAL PARA EXTENSÃO DA VANTAGEM ESTABELECIDA NO ART. 110 DA LEI 6.880/1980 A MILITARES JÁ REFORMADOS, BEM COMO PARA O ACRÉSCIMO DE DOIS POSTOS NO CÁLCULO DOS PROVENTOS. NEGATIVA DE REGISTRO.  (...) 
6.	Essa deliberação ensejou o seguinte verbete da "Jurisprudência Selecionada":
A reforma de militar por incapacidade com proventos calculados com base no soldo correspondente ao grau hierárquico imediato ao que possuir ou que possuía na ativa  (art. 110, § 1º, da Lei 6.880/1980) restringe-se aos militares da ativa ou da reserva remunerada, não sendo possível a concessão dessa vantagem aos militares já reformados; entendimento esse a ser aplicado aos atos concessórios apreciados pelo TCU a partir da data de prolação do Acórdão 2225/2019-TCU-Plenário.
7.	Na mesma linha: Acórdão 12514/2020-TCU-Primeira Câmara (relator: Ministro Substituto Augusto Sherman) , 8.610/2020-1ª Câmara (relator: Ministro Substituto Weder de Oliveira) , 8.898/2021-1ª Câmara (relator: Ministro Jorge Oliveira) , 5.921/2021-2ª Câmara (relator: Ministro Aroldo Cedraz) , 5.709/2020-2ª Câmara (relator: Ministro Substituto Marcos Bemquerer) , 811/2020-2ª Câmara (relator: Ministro Augusto Nardes) , entre outros.
8.	A essência dessa mesma tese foi sustentada pelo Superior Tribunal de Justiça em vários julgados, alguns  descritos na instrução que integra o Relatório, dos quais rememoro: REsp 1784347/RS, Rel. Min. Herman Benjamin, Segunda Turma, julgado em 2/4/2019, DJe de 23/4/2019; REsp 1.340.075/CE, Rel. Min. Castro Meira, Segunda Turma, julgado em 9/4/2013, DJe de 15/4/2013; AgRg nos EDcl no Recurso Especial 966.142/RJ, Rel. Min. Marco Aurélio Bellizze, Quinta Turma, julgado em 26/2/2013, DJe de 5/3/2013; entre outros.
9.	Ante todo o exposto, entendo que o ato de pensão militar instituído por Manoel Torres de Morais, em favor de Ilma Torres de Morais, Marisa Tania Torres de Morais e Martha Mary Torres de Morais (peça 4) , deve ser considerado ilegal, uma vez que os benefícios tiveram por referência dois graus hierárquicos acima daquele que o militar ostentava na atividade, irregularidade que impacta os proventos da pensão, calculada com base em posto indevido. Em atenção ao art. 110 da Lei 6.880/1980, o posto adotado como base para cálculo da remuneração deve ser o que corresponde ao grau hierárquico imediato ao que o militar ocupava na ativa, ou seja, capitão.
10.	Já o ato constante da peça 3, embora esteja materialmente correto, como mencionado pela unidade técnica, deve ser considerado prejudicado, visto que o Comando do Exército informa que teria sido substituído pelo ato irregular da peça 4. Portanto, faz-se necessária a emissão de novo ato de pensão militar, escoimado da falha apontada, e reencaminhamento ao TCU para análise visando o seu registro.
11.	Finalmente, como ambos os atos foram enviados ao TCU em 7/1/2019, portanto há menos de 5 (cinco) anos, podem ser apreciados sem a necessidade de prévia oitiva das interessadas, nos termos do Acórdão 587/2011-TCU-Plenário, Relator Min. Valmir Campelo. 
12.	Diante das considerações aqui alinhadas, acolho os pareceres da Sefip e do MPTCU, e Voto por que esta Segunda Câmara adote a proposta de Acórdão que ora submeto à apreciação.
TCU, Sala das Sessões, em 4 de outubro de 2022.
ANTONIO ANASTASIA 
Relator